臺灣高等法院民事判決
109年度重上字第377號
上  訴  人  楊  道  

訴訟代理人  陳國雄律師
複 代理 人  曾憲忠律師
被 上訴 人  楊萬吉  

訴訟代理人  沈明欣律師
上列當事人間請求損害賠償事件，上訴人對於中華民國109年3月
25日臺灣士林地方法院108年度重訴字第470號第一審判決提起上
訴，本院於110年7月21日言詞辯論終結，判決如下：
    主      文
上訴駁回。
第二審訴訟費用（除減縮部分外）由上訴人負擔。
    事實及理由
壹、程序部分：
　　上訴人於原審請求被上訴人及原審被告楊蒼海、楊蒼龍、楊
    蒼榮應各給付新臺幣（下同）800萬3776元，及自民國108年
    2月22日起至清償日止，按年息5％計算之利息。原審駁回上
    訴人之請求，上訴人不服提起上訴，於本院減縮利息起算日
    為自108年9月7日起算（本院卷第72、513頁），核無不合，
    應予准許；另上訴人撤回對楊蒼海、楊蒼龍、楊蒼榮部分之
    上訴，非本院審酌範圍。
貳、實體部分：
一、上訴人主張：伊祖父楊惡之長子為楊木通，次子為伊父楊鬧守，三子楊迺謙，五子楊世澤，六子為被上訴人。楊惡因三子楊迺謙、五子楊世澤分別於21年3月1日、13年3月20日即死亡，復均無子嗣，遂指示伊與楊木通之子即訴外人楊忠良、楊金生，及被上訴人之子楊蒼海（下稱楊蒼海四人）共同傳續楊迺謙之香火，被上訴人之子即原審被告楊蒼龍、楊蒼榮二人則共同傳續楊世澤之香火。又坐落臺北市○○區○○段0○段00○000○000地號土地（下合稱52號等土地）及後方之河川地（下稱系爭河川地）均為楊惡所有，楊惡於69年1月25日死亡，伊與訴外人楊金福（亦為楊木通之子）、楊忠良、楊金生、楊蒼海、楊蒼龍、楊蒼榮（下稱楊金福七人）於79年1月12日簽訂協議書（下稱系爭協議書），約定楊迺謙該分得之52號等土地及系爭河川地，均歸伊與楊蒼海二人取得，被上訴人於系爭協議書簽訂時在場，並同意上開約定，繼而於79年1月29日與楊惡之繼承人共同簽訂遺產分割繼承權協議書（下稱遺產分割協議），同意將52號等土地分配予被上訴人、楊鬧守，並先代楊蒼海與伊各取得1/2（斯時系爭河川地尚未浮覆），亦已按系爭協議書之約定履行，自應受該協議書之拘束。嗣系爭河川地於79年3月6日公告浮覆，編列為同小段495、496、497、685地號土地（下合稱系爭土地，以地號分稱），被上訴人於93年5月6日逕登記為系爭土地之共有人，取得應有部分各為495號土地2/21、496號土地2/35、497號土地2/35，685號土地2/42（下合稱系爭應有部分），伊自享有系爭應有部分一半之權利。詎被上訴人於94年3月18日將系爭應有部分移轉登記予第三人，致給付不能，應賠償伊以系爭應有部分一半於103年間之交易價值計算之損害；又被上訴人無權處分系爭應有部分而受有價金之利益，致伊受有損害，爰依系爭協議書第3條約定及民法第226條第1項、第179條規定，求為命被上訴人給付800萬3776元本息之判決。於本院上訴聲明：㈠原判決關於後開第二項之訴部分廢棄。㈡上開廢棄部分，被上訴人應給付上訴人800萬3776元，及自108年9月7日起至清償日止，按年息5％計算之利息。㈢願供擔保請准宣告假執行。
二、被上訴人則以：系爭協議書並未約定伊之權利義務，且伊未於該協議書簽名，復未在場，並非當事人，自不受拘束；縱伊在場並同意依系爭協議書之內容分配，仍不因此負有給付系爭應有部分一半予上訴人或其他立協議書人之義務。又楊惡死亡後，由伊與楊木通（33年8月11日死亡）之子楊忠良、楊金福、楊金生，及楊鬧守、養女即訴外人楊來好（下稱楊鬧守六人）共同繼承，故遺產分割協議之當事人為楊惡之繼承人，分割標的為楊惡之全部遺產，與系爭協議書之當事人、標的並非完全相同，自不因伊簽訂遺產分割協議即應受系爭協議書之拘束。又系爭河川地於79年3月6日即已公告浮覆，上訴人自斯時起即可請求復權，縱至91年9月18日始公告該地浮覆前、後之地號、面積、清冊與地籍圖，亦無礙其行使回復登記請求權，且系爭土地於93年5月6日即登記於伊名下，上訴人遲於108年8月20日始提起本件訴訟，已罹於時效。再關於損害賠償之計算，應以系爭各筆土地之公告現值為交易價值。另伊為系爭土地所有人，本有出售、移轉之處分權，伊取得出售之價金自非不當得利等語，資為抗辯。並於本院答辯聲明：㈠上訴駁回。㈡如受不利判決，願供擔保請准宣告免為假執行。
三、查楊惡因三子楊迺謙早夭，指示上訴人與楊忠良、楊金生、楊蒼海共同傳楊迺謙香火。又系爭河川地原為楊惡所有，楊惡於69年1月25日死亡後，楊金福七人於79年1月12日簽訂系爭協議書，其中第1條後段、第3條後段分別約定由上訴人及楊蒼海共同取得52號等土地及系爭河川地，楊鬧守六人復於79年1月29日簽訂遺產分割協議，約定由被上訴人、楊鬧守分得52號等土地各1/2。嗣臺北市政府於79年間投資施工，使社子島浮覆地回復原狀，並於79年3月6日公告「社子島防潮堤加高工程堤線樁位公告圖」，系爭河川地浮覆後登記為同小段495、496、497、685地號土地（即系爭土地），被上訴人與訴外人楊來好、楊忠良、楊金福、楊金生，及楊鬧守（83年10月7日死亡）之繼承人即上訴人與訴外人李楊玉穗、楊順利、楊順益、楊順隆等人，於93年1月9日申請就系爭土地回復登記，並辦理第一次所有權登記，其等登記之應有部分如附表所載。另被上訴人於94年3月18日以買賣為原因，將系爭應有部分全部移轉登記予訴外人李舜頌等情，有繼承系統表、系爭協議書、遺產分割協議書、臺北市士林地政事務所106年3月17日函、土地登記申請書、土地建物異動清冊等可稽（原法院調字卷第7-8、41-43頁，原審卷第34、50、108-114、152-166頁），且為兩造不爭執（本院卷第431-432、445-446、477、482頁），應堪信實。又上訴人主張享有系爭應有部分之一半權利，被上訴人移轉登記予第三人，致給付不能，依系爭協議書第3條約定及民法第226條第1項、第179條規定，請求被上訴人賠償損害等語，為被上訴人否認，並以上開情詞置辯。茲查：
㈠、按債為特定人間之權利義務關係，債權人僅得向債務人請求給付，並無請求第三人給付之權利，此為債之相對性原則。查依系爭協議書前言「立協議書人楊金福（以下簡稱甲方）、楊忠良、楊金生（以下簡稱乙方）楊蒼龍、楊蒼榮（以下簡稱丙方）、楊道、楊蒼海（以下簡稱丁方），茲因各方繼承楊惡之遺產，經各方協議如左：…」，及末段「右列各條經各方過目無誤，因恐口無憑特立本協議書為憑。」之記載，參以第1頁末行及第2頁「立協議書人」下方之簽名為「楊金福、楊忠良、楊金生、楊蒼龍、楊蒼海、楊蒼榮、楊道」，核與前言所列之人完全相符之情，再細閱系爭協議書之內容，均無任何關於被上訴人權利義務之約定，堪認系爭協議書乃楊金福七人間所為協議，難認被上訴人係該協議書之當事人。又依系爭協議書第1條：「乙、丁双方傳楊惡之三子楊迺謙之烟火，故楊迺謙該分得之坐落士林區溪洲段叁小段204、55、200、52地號四筆土地，丁方取得204、200、52地號三筆土地，55地號由乙方取得。」，第3條：「…另52、200、204地號後面之河川地亦歸丁方所有。」等約定，固可認因楊蒼海四人傳續楊迺謙之香火，而可共同分得原應分歸楊迺謙部分之土地，並由上訴人與楊蒼海共同分得52號等土地及系爭河川地，然基於債之相對性，此約定之效力僅得拘束其餘簽訂系爭協議書之楊金福、楊忠良、楊金生、楊蒼龍、楊蒼海、楊蒼榮等六人，應不及於被上訴人，上訴人自無請求被上訴人履行系爭協議書之權利。
㈡、上訴人雖主張：被上訴人於簽訂系爭協議書時在場，亦同意該協議書之約定，復另簽訂遺產分割協議，而依系爭協議書履行，自應受該協議書之拘束等語，並舉受託辦理楊惡繼承登記並擬寫系爭協議書之訴外人許淑萍，及被上訴人之配偶即訴外人楊周伶，於上訴人訴請楊金福、楊金生及楊忠良之繼承人移轉所有權登記事件（即原法院105年度重訴字第372號、本院108年度重上字第172號，下稱另案）審理時之證言為佐。惟查依證人楊周伶於另案證稱：系爭協議書係伊代其子楊蒼海、楊蒼龍、楊蒼榮用印等語（原審卷第84頁），及證人許淑萍證稱：楊萬吉、楊鬧守於簽立系爭協議書過程中都在場，且同意協議內容等語（同卷第98頁），縱可認被上訴人就楊周伶代其子所簽訂之系爭協議書已為同意，然該協議書之當事人既僅有楊金福七人，亦不因此成為系爭協議書之當事人。又遺產分割協議之當事人為楊金福、楊忠良、楊金生、楊鬧守、楊來好及被上訴人，契約標的為楊惡之全部遺產，未就系爭河川地如何分配為任何約定；而系爭協議書之當事人僅楊忠良、楊金福、楊金生與遺產分割協議相同，其餘楊蒼海、楊蒼龍、楊蒼榮及上訴人等人尚不具繼承資格，均非遺產分割協議之當事人，契約標的則為楊迺謙、楊世澤原可繼承財產之分配（第1至3條為楊迺謙部分，第4條為楊世澤部分），二者之當事人、標的顯非完全相同；況證人許淑萍亦證稱：系爭協議書係約定浮覆地回復時，所有權歸何人所有，他們的父母將權利約定到子女身上，為部分繼承人內部之協議，與遺產分割協議是楊惡之全體繼承人就繼承楊惡遺產所為分割協議不同。因繼承人內部沒有談好，有些繼承人不願意簽遺產分割協議，故先簽系爭協議書，再簽遺產分割協議等語（同卷第94-96、183頁），益證系爭協議書僅為孫輩楊金福七人間之協議，縱由被上訴人、楊鬧守等父執輩分別代為決定，仍僅楊金福七人受拘束，不因遺產分割協議部分內容按系爭協議書之約定分配，即謂被上訴人應受系爭協議書之拘束，故上訴人此部分主張，自屬無據。
㈢、上訴人另主張：伊因被上訴人無權處分系爭應有部分而受有損害，請求返還不當得利云云。然系爭應有部分未曾移轉至上訴人名下，而無取得所有權，且被上訴人乃本於繼承人之資格申請系爭土地回復登記，並辦理第一次所有權登記，而取得系爭應有部分，為實質所有人，非僅取得登記利益，就該應有部分自有處分權，是其移轉該應有部分予第三人，即非無權處分，自得保有因出售該應有部分所受價金之利益，亦無不當得利可言，上訴人此部分主張，洵屬無據。
四、綜上所述，上訴人依系爭協議書第3條約定及民法第226條第1項、第179條規定，請求被上訴人給付800萬3776元，及自108年9月7日起至清償日止，按年息5％計算之利息，為無理由，不應准許。原審為上訴人敗訴之判決，並駁回其假執行之聲請，即無不合，上訴意旨指摘原判決不當，求予廢棄改判，洵無理由，應駁回其上訴。
五、本件為判決基礎之事證已臻明確，本院經逐一審酌兩造歷審所提其餘攻擊、防禦方法及援用之證據，均認與前開論斷結果無礙，爰不再逐一論述，附此敘明。
六、據上論結，本件上訴為無理由，依民事訴訟法第449條第1項、第78條，判決如主文。
中　　華　　民　　國　　110 　年　　7 　　月　　28　　日
                  民事第十三庭  
                      審判長法  官  邱景芬
                            法  官  柯雅惠
                            法  官  邱蓮華
【附表】
編號 姓名 495土地 496土地 497土地 685土地 1 楊萬吉 2/21 2/35 2/35 2/42 2 楊來好 1/21 1/35 1/35 1/42 3 李楊玉穗 2/105 2/175 2/175 1/105 4 楊　道 2/105 2/175 2/175 1/105 5 楊順利 2/105 2/175 2/175 1/105 6 楊順益 2/105 2/175 2/175 1/105 7 楊順隆 2/105 2/175 2/175 1/105 8 楊忠良 2/63 2/105 2/105 2/126 9 楊金福 2/63 2/105 2/105 2/126 10 楊金生 2/63 2/105 2/105 2/126  合　計 1/3 1/5 1/5 2/12 
正本係照原本作成。
如不服本判決，應於收受送達後20日內向本院提出上訴書狀，其
未表明上訴理由者，應於提出上訴後20日內向本院補提理由書狀
（均須按他造當事人之人數附繕本）上訴時應提出委任律師或具
有律師資格之人之委任狀；委任有律師資格者，另應附具律師資
格證書及釋明委任人與受任人有民事訴訟法第466 條之1第1項但
書或第2項所定關係之釋明文書影本。如委任律師提起上訴者，
應一併繳納上訴審裁判費。
中　　華　　民　　國　　110 　年　　7 　　月　　28　　日

　　　　　　　　　　　　　　書記官  蘇意絜